【裁判字號】    97,台上,5155
【裁判日期】    971016
【裁判案由】    違反公司法
【裁判全文】
最高法院刑事判決            九十七年度台上字第五一五五號
上  訴  人  甲○○
選任辯護人  陳正杰律師
上列上訴人因違反公司法案件，不服台灣高等法院中華民國九十
四年十一月十七日第二審判決（九十四年度上訴字第二七四八號
，起訴案號：台灣台北地方法院檢察署九十二年度偵字第九四六
四號），提起上訴，本院判決如下：
    主  文
上訴駁回。
    理  由
按刑事訴訟法第三百七十七條規定，上訴於第三審法院，非以判
決違背法令為理由，不得為之。是提起第三審上訴，應以原判決
違背法令為理由，係屬法定要件。如果上訴理由書狀並未依據卷
內訴訟資料，具體指摘原判決不適用何種法則或如何適用不當，
或所指摘原判決違法情事，顯與法律規定得為第三審上訴理由之
違法情形，不相適合時，均應認其上訴為違背法律上之程式，予
以駁回。本件原審經審理結果，認為上訴人甲○○違反公司法、
詐欺之犯行罪證明確，因認第一審依修正前刑法牽連犯、連續犯
等規定，從一重論上訴人以共同公司負責人，公司應收之股款，
股東並未實際繳納，而以申請文件表明收足罪，處有期徒刑一年
之判決，為無不合，予以維持，駁回上訴人在第二審之上訴。已
詳敘調查、取捨證據之結果及憑以認定犯罪事實之心證理由。並
就上訴人否認犯行之供詞及其所辯各節認非可採，詳加指駁。從
形式上觀察，原判決並無足以影響判決結果之違法情形存在。關
於得上訴第三審之違反公司法部分，上訴意旨略以：(一)、上訴人
與黃勝俊於何時地計劃本件假增資案、各自之行為分擔、不法所
得分配額各若干等情，卷內並無證據足資證明，原判決亦未予說
明；且依鴻記鋼鐵興業股份有限公司（下稱鴻記公司）之股東同
意書等資料，及該公司負責人黃勝俊陳稱其辦理增資之目的，係
為自己能向銀行貸得較高金額等語，足見上訴人並非鴻記公司之
董監事或股東，亦未曾參與會議，縱上訴人曾向黃勝俊建議鴻記
公司辦理增資一事，是否即為共同謀議之行為，仍有疑義，原判
決不察，即認上訴人違反公司法部分，雖未具公司負責人身分，
而因伊與黃勝俊共同實行，依刑法第三十一條第一項規定，仍應
論以共同正犯，有不適用法則或適用不當之違法。(二)、依黃勝俊
於本件第一審偵、審中及第一審法院九十一年度訴字第七九七號
其被訴違反公司法案件（下稱另案）之供述，足見黃勝俊辦理增
資及公司宣傳資料、報表之製作確與上訴人無關，該項有利於上
訴人之重要證據，原判決不予採納，復未說明不予採納之理由，
有理由不備、矛盾之違法。(三)、依卷附房屋租賃契約書所示，黃
勝俊係於民國八十七年八月二十日，向進昌貿易股份有限公司（
下稱進昌公司）承租房屋作為鴻記公司開發事業部使用，於訂約
時除繳交押租金外，並預先開立面額為新台幣（下同）十二萬九
千六百元之支票十二張予進昌公司，以供支付租金之用，足證黃
勝俊早已規劃設置開發事業部販售股票，原判決事實認定上訴人
於八十七年九月七日公司申請變更登記經核准後始行設置等情，
即與事實情不符。(四)、依證人林明慶、乙○○所述至鴻記公司應
徵情形；及證人乙○○、林佳怡所稱設於台北市○○路之鴻記公
司開發事業部有三名副總（經理），分別為甲○○、陳志明、李
鑫等語，足見開發事業部非由上訴人單獨負責，原判決未予詳查
，採證難謂適法等語。惟按：(一)、證據之取捨及犯罪事實之認定
，乃事實審法院之職權，苟其取捨，不違背經驗法則或論理法則
，不得任意指為違法；又證據之證明力如何，由事實審法院本於
確信自由判斷之，此項自由判斷之職權行使，苟係基於吾人日常
生活之經驗，而未違背客觀上應認為確實之定則，又已敘述其何
以為此判斷之理由者，亦不容漫指為違法，而據為適法之第三審
上訴理由。原判決業已依憑證人即已判決確定之共同正犯黃勝俊
於另案及本件第一審證述：鴻記公司應收之股款，股東並未實際
繳納，而以申請文件表明收足等情，並援引告訴人即鴻記公司新
進職員林明慶、乙○○、林佳怡等人指訴上訴人要其等對不特定
人出售鴻記公司股票之情節明確，並參酌卷附股票股權認購確認
單、股票認購作業流程表、資產負債表、預估損益表、營業概況
報告、簡介、分類廣告、新進人員基本訓練教材、公司基本資料
、普通股股票等證據資料，憑以認定上訴人有與黃勝俊共同違反
公司法及詐欺犯行之論據，而以上訴人所辯為卸責之詞，殊無足
取，於理由內依憑調查所得之證據，詳加指駁，並說明：上訴人
確有與黃勝俊共同就鴻記公司辦理增資應收之股款二千萬元，股
東並未實際繳納，而以申請文件表明收足，以虛增公司股款方式
辦理增資，且於增資後再以不實財務資料誇大所販賣股票價格之
方式，施以詐術使他人陷於錯誤而以高額買入股票之犯行。違反
公司法部分，上訴人雖未具有公司負責人身分，但與具該身分之
黃勝俊共同實行犯罪，依刑法第三十一條第一項規定，仍應以共
同正犯論。此屬事實審法院證據取捨之職權判斷，並無違背客觀
存在之經驗法則或論理法則，自不容上訴人漫事指為違法。(二)、
原判決依憑證人即共同正犯黃勝俊之證述，認定鴻記公司於八十
七年九月七日核准增資、變更公司名稱登記後，由上訴人在台北
市○○路○段二號七樓設置開發事業部，對外以副總經理名義行
事，專門以販售該增資之股票為務；該開發事業部由上訴人負責
，告訴人等所收取之股款係交由上訴人處理等情（見原判決第一
、五頁），核與上訴意旨(三)、(四)所稱黃勝俊於同年八月二十日即
向進昌公司承租房屋充作開發事業部使用，以及告訴人乙○○、
林佳怡於另案或司法警察調查中指稱該開發事業部有三位副總經
理云云，尚無矛盾。上訴意旨執此任意指摘原判決違法，亦非適
法之第三審上訴理由。其餘上訴意旨，經核係置原判決所為明白
論斷於不顧，仍持已為原判決指駁之陳詞再事爭辯，及對於事實
審法院取捨證據與自由判斷證據證明力之職權行使，徒以自己之
說詞，任意指摘，難認已符合首揭法定之第三審上訴要件。其關
於違反公司法部分之上訴違背法律上之程式，應予駁回。次按裁
判上一罪案件之重罪部分得提起第三審上訴，其輕罪部分原雖不
得上訴，因審判不可分原則，第三審法院亦應併予審判，係指重
罪部分之上訴合法為前提，如該上訴為不合法，第三審法院既應
從程序上予以駁回，而無從為實體上之判決，對於輕罪部分自無
從適用審判不可分原則，併為實體上審判。原判決認上訴人牽連
犯刑法第三百三十九條第一項之詐欺取財罪部分，係刑事訴訟法
第三百七十六條第四款所列不得上訴於第三審法院之案件；上訴
人對重罪之違反公司法部分所提起之第三審上訴，既屬不合法而
應從程序上予以駁回，則不得上訴第三審之詐欺部分，已無從併
為實體上審判，自應併予駁回。
據上論結，應依刑事訴訟法第三百九十五條前段，判決如主文。
中    華    民    國  九十七  年    十    月   十六   日
                      最高法院刑事第十庭
                          審判長法官  邵  燕  玲
                                法官  李  伯  道
                                法官  孫  增  同
                                法官  李  英  勇
                                法官  許  錦  印
      本件正本證明與原本無異
                                      書  記  官
中    華    民    國  九十七  年    十    月   二十   日
                                                      v


司法院資訊處製作；財團法人民間司法改革基金會備份。
